【裁判字號】    96,訴,667
【裁判日期】    971230
【裁判案由】    分割共有物
【裁判全文】
臺灣屏東地方法院民事判決               96年度訴字第667號
原      告  辛○○
訴訟代理人  張瓊文 律師
被      告  丑○○
            子○○
            癸○○
            丙○○
兼訴訟代理  丁○○
人
被      告  乙○○
            寅○○
訴訟代理人  卯○○
被      告  壬○○
訴訟代理人  戊○○
被      告  己○○
訴訟代理人  許美貴
被      告  庚○○
            甲○○
上列當事人間分割共有物事件，本院於民國97年12月15日言詞辯
論終結，判決如下：
    主  文
兩造共有坐落屏東縣萬丹鄉○○段六三九地號，地目建，面積二
二一八平方公尺；六四０地號，地目旱，面積一二八三平方公尺
；六四二地號，地目建，面積一０六二平方公尺，准予合併分割
，分割方法如下：如附圖(一)所示編號(1)部分面積二四八平方公尺
分歸被告壬○○取得；編號(2)部分面積二四九平方公尺分歸被告
寅○○取得；編號(4)部分面積二一九平方公尺及編號(7)部分面積
二０六平方公尺分歸被告甲○○取得；編號(5)部分面積四三平方
公尺、編號(6)部分面積一五八平方公尺及編號(10)部分面積二八平
方公尺分歸原告取得；編號(8)部分面積八九平方公尺、編號(9)部
分面積一三五平方公尺及編號 (11) 部分面積八八平方公尺分歸
被告乙○○取得；編號 (13) 部分面積三五一平方公尺分歸被告
己○○取得；編號 (14) 部分面積二八七平方公尺分歸被告庚○○取得；編號 (16) 部分面積四七平方公尺、編號（17）部分面
積一九八平方公尺及編號（19）部分面積二五０平方公尺分歸被
告癸○○取得；編號（18）部分面積二二四平方公尺分歸被告丑
○○取得；編號（20）部分面積二五０平方公尺分歸被告子○○
取得；編號（21）部分面積四八六平方公尺分歸被告丙○○取得
；編號（22）部分面積六０八平方公尺分歸被告丁○○取得；編
號(3)部分面積三四平方公尺、編號（12）部分面積九八平方公尺
、編號 (15) 部分面積二六七平方公尺為道路由二造按應有部分
比例保持共有。
兩造相互補償金額如附表一所示。
訴訟費用由兩造按應有部分比例負擔。
    事實及理由
一、原告主張：
    坐落屏東縣萬丹鄉○○段639 地號，地目建，面積2218平方
    公尺；640 地號，地目旱，面積1283平方公尺；642 地號，
    地目建，面積1062平方公尺（下稱系爭土地），係兩造所共
    有，應有部分為原告1440分之69；被告丑○○、子○○應有
    部分各為16分之1 ；癸○○、丙○○、丁○○應有部分各為
    8 分之1 ；乙○○應有部分為1440分之101 ；己○○、庚○○應有部分各為12分之1 ；甲○○應有部分於639 地號為44
    80分之601 ，於640 地號為16分之1 ，於642 地號為16分之
    1 ；寅○○之應有部分於639 地號為40320 分之1636，於
    640 地號為144 分之11，於642 地號為144 分之10；壬○○
    應有部分於639 地號為40320 分之1635，於640 地號為144
    分之11，於642 地號為144 分之12。按本件共有物並無因物
    之使用目的有不能分割之情形，亦未訂有不分割之期限，茲
    因共有人未能協議分割，為土地經濟效益，及確定符合各人
    應有部分，爰依民法第823 條、第824 條之規定請求裁判分
    割。並聲明：兩造共有系爭土地准予合併分割。
二、被告抗辯：
(一)、被告丑○○、丁○○、丙○○、乙○○、己○○、寅○○、
    庚○○、甲○○、壬○○均稱：同意如附圖(一)所示之分割方
    法，若有增減均同意每坪以新台幣（下同）壹萬元補償。
(二)、被告子○○：伊希望不足部分由被告丙○○與丁○○增加部
    分補足，同意每坪壹萬元補償。
(三)、被告癸○○：同意分割，請求按現況分割，並同意道路部分
    由共有人保持共有及面積有增減每坪以壹萬元補償，惟不同
    意如附圖(一)所示之分割方案。
三、法院之判斷
(一)、按共有人得隨時請求分割共有物，但因物之使用目的不能分
    割或契約定有不可分割之期限者，不在此限；又共有物之分
    割，依共有人協議之方法行之，分割之方法不能協議者，法
    院得依任何共有人之聲請，以原物分配於各共有人，民法第
    823 條第1 項、第824 條第1 項、第2 項第1 款分別定有明
    文。查兩造共有之系爭土地，應有部分為原告1440分之69；
    被告丑○○、子○○應有部分各為16分之1 ；癸○○、丙○○、丁○○應有部分各為8 分之1 ；乙○○應有部分為1440
    分之101 ；己○○、庚○○應有部分各為12分之1 ；甲○○
    應有部分於639 地號為44 80 分之601 ，於640 地號為16分
    之1 ，於642 地號為16分之1 ；寅○○之應有部分於639 地
    號為40320 分之1636 ， 於640 地號為144 分之11，於642
    地號為144 分之10；壬○○應有部分於639 地號為40320 分
    之1635，於640 地號為144 分之11，於642 地號為144 分之
    12。按兩造間就系爭土地並無不分割之約定，復無法達成分
    割協議，又系爭土地之使用類別均為乙種建築用地，依其使
    用目的並非不能分割，又系爭三筆土地雖有部分共有人之應
    有部分不同，惟全體共有人均同意分割等情，業據原告提出
    土地登記謄本為證，並經本院屏東簡易庭調解不成立，到庭
    被告亦不爭執，揆諸上開規定，原告請求裁判合併分割系爭
    土地，洵屬有據，應予准許。
(二)、按請求共有物之分割，應由法院依民法第824 條命為適當之
    分配，不受當事人主張之拘束；又分割共有物時，法院應參
    酌當事人之聲明、共有物之性質、經濟效用及全體共有人利
    益等公平決之，有最高法院49年台上字第2569號、55年台上
    字第1982號判例可資參照。
(1)、經查，系爭土地之除被告庚○○無地上物，其餘共有人房屋
    分配位置如下：如附圖(二)所示(1)部分為被告壬○○、(2)部分
    為被告寅○○、(3)部分為道路、(4)及(7)部分為被告甲○○、
    (5)(6)(10)部分原告辛○○、(8)(9) (11) 部分為被告乙○○、
     (12) 部分為被告己○○、 (14) 部分為巷道、 (15) 部分
    為被告癸○○、 (16) 部分為被告丑○○、(17) 部分為被
    告子○○、 (18) 部分為被告丙○○、 (19) 部分為被告丁○○，系爭土地西面面臨福龍路北面面臨安全路等情，業經
    本院會同屏東縣屏東地政事務所測量員到場勘測屬實，並製
    有勘驗筆錄及土地複丈成果圖（見本院卷第84頁至88頁）及
    原告提出照片（見本院卷第53至55頁）在卷可憑。
(2)、本院斟酌系爭土地之使用現況，除被告癸○○與子○○外均
    同意如附圖(一)所示之方案，癸○○未陳明對附圖(一)所示之方
    案，有何不同意之處，本院自無從審酌。子○○表示希望其
    分得的面積與持分相同，其不足部分自被告丙○○與丁○○
    增加部分補足云云，惟被告丙○○分得的面積亦少於其持分
    面積，而被告丁○○並未與被告子○○分得部分相鄰，如何
    自丁○○部分補足，實有疑義，況系爭土地，因未四面臨路
    ，為使各共有人均有道路得以對外相聯，故而預留三筆道路
    ，此三筆道路之位置及寬度復經全體共有人同意，此有共有
    人所簽署之同意書在卷可稽（見本院卷第231 頁），經核算
    各共有人所減少之面積，多係因為攤分道路面積所致，故被
    告子○○要求其分得面積與持分面積相同，對他共有人難謂
    公允。再者，如附圖(一)所示之分割方案，各共有人分得之土
    地地形方正完整，利於使用，且均有臨路而得以對外聯絡，
    是以於發揮系爭土地最大功效，且尊重各共有人之使用現況
    及考量系爭土地的經濟效益，爰將系爭土地合併分割如主文
    第1 項所示。
(三)、按法院裁判分割共有物，除應斟酌各共有人之利害關係，及
    共有物之性質外，尚應斟酌共有物之價格，倘共有人中有不
    能按其應有部分受分配，或所受分配之不動產，其價格不相
    當時，法院非不得命以金錢補償之。又共有物之原物分割，
    依民法第825 條規定觀之，係各共有人就存在於共有物全部
    之應有部分互相移轉，使各共有人取得各自分得部分之單獨
    所有權。故原物分割而應以金錢為補償者，倘分得價值較高
    及分得價值較低之共有人均為多數時，該每一分得價值較高
    之共有人即應就其補償金額對於分得價值較低之共有人全體
    為補償，並依各該短少部分之比例，定其給付金額，方符共
    有物原物分割為共有物應有部分互相移轉之本旨。有最高法
    院57年台上字第2117號判例及85年台上字第2676號判例可資
    參照。經查，依附圖(一)所示分割結果，兩造分得之面積各有
    增減，二造均同意若有增減每坪以壹萬元補償，本院爰依面
    積增加者，與面積減少者之比例，依此計算各共有人間應互
    相補償之金額如附表所示（未滿1 元部分4 捨5 入)。
四、結論：原告之訴為有理由，依民事訴訟法第78條、第80條之
    1 ，判決如主文。
中    華    民    國    97    年    12    月    30    日
                  民事第二庭        法  官  吳思怡
正本係照原本作成。
如不服本判決，應於收受送達後20日內向本院提出上訴書狀，其
未表明上訴理由者，應於提出上訴後20日內向本院補提理由書狀
（均須按他造當事人之人數附繕本）。
中    華    民    國    97    年    12    月    30    日
                                    書記官  王秋淑
  附表一：
┌──────┬─────┬──────┬─────┬────┐
│應為補償人  │          │ 辛○○     │  丁○○  │        │
│/應受補償人 │          │            │          │        │
├──────┼─────┼──────┼─────┼────┤
│            │增減面積（│10          │ 38       │        │
│            │平方公尺）│            │          │        │
├──────┼─────┼──────┼─────┼────┤
│壬○○      │    29    │1963元      │7457元    │9420元  │
├──────┼─────┼──────┼─────┼────┤
│寅○○      │    13    │879元       │3343元    │4222元  │
├──────┼─────┼──────┼─────┼────┤
│甲○○      │    19    │1286元      │4886元    │6172元  │
│            │          │            │          │        │
├──────┼─────┼──────┼─────┼────┤
│乙○○      │    8     │541元       │2057元    │2598元  │
├──────┼─────┼──────┼─────┼────┤
│己○○      │    29    │1963元      │7457元    │9420元  │
├──────┼─────┼──────┼─────┼────┤
│庚○○      │    93    │6294元      │23916元   │30210元 │
├──────┼─────┼──────┼─────┼────┤
│癸○○      │    76    │5143元      │19544元   │24687元 │
├──────┼─────┼──────┼─────┼────┤
│丑○○      │    61    │4128元      │15688元   │19816元 │
├──────┼─────┼──────┼─────┼────┤
│子○○      │    35    │2369元      │9000元    │11369元 │
├──────┼─────┼──────┼─────┼────┤
│丙○○      │    84    │5684元      │21602元   │27286元 │
├──────┼─────┼──────┼─────┼────┤
│合  計      │   447    │30250元     │ 114950元 │        │
│            │          │            │          │        │
└──────┴─────┴──────┴─────┴────┘


司法院資訊處製作；財團法人民間司法改革基金會備份。
